【裁判字號】    89,上訴,1283
【裁判日期】    890530
【裁判案由】    偽造文書等
【裁判全文】
臺灣高等法院刑事判決                          八十九年度上訴字第一二八三號
    上  訴  人  臺灣基隆地方法院檢察署檢察官
    上  訴  人
    即  被  告  乙○○
右上訴人因被告偽造文書等案件，不服臺灣基隆地方法院八十九年度訴字第三０號，
中華民國八十九年一月三十一日第一審判決（起訴案號：臺灣基隆地方法院檢察署八
十八年度偵字第四三八七號）提起上訴，本院判決如左：
    主  文
原判決撤銷。
乙○○行使偽造私文書，足以生損害於他人，處有期徒刑陸月。
    事  實
一、乙○○於民國八十六年一月一日自任會首，召集每會新台幣（下同）一萬元，會
    員為四十人次（不包括會首）之民間互助會一組，約定會期自八十六年一月五日
    起至八十八年六月二十日止，每月五日上午十時，在行政院衛生署預防醫學研究
    所（現更名為疾病管制局，起訴書誤載為藥品檢驗局）駐警室投標，每年三、六
    、九、十二月二十日各加標一次，而乙○○與丙○○係同事，甲○○經由其姐王
    娩貞之介紹亦以王娩貞之夫丙○○之名義參加一會（互助會單編號三十一號），
    乙○○亦知甲○○係實際跟會者，惟乙○○因需錢周轉，竟意圖為自己不法之所
    有，於八十七年十月五日（即第二十九會）上午十時許，未經實際會員甲○○之
    同意，利用甲○○未前來投標之際，在上址，由乙○○冒用丙○○之名義，於白
    紙上記載一千四百元之標息，並偽填投標者丙○○之署押於其上，於完成偽造之
    投標單（其上未記載投標單等字）後，由乙○○持該偽造之投標單參加由其本人
    主持之開標，而予以行使，因標息最高而得標，嗣乙○○即向尚未得標之曾丑等
    活會會員十一人佯稱係丙○○得標，向甲○○則佯稱係其他會員得標等語，施用
    詐術，同時向甲○○及其他活會會員十一人詐取扣除標息後之活會會款，計詐得
    十萬三千二百元（８６００×１２＝１０３２００）之活會會款，足以生損害於
    丙○○、甲○○及尚未得標之活會會員。
二、案經被害人甲○○訴請台灣基隆地方法院檢察署檢察官偵查起訴。
    理  由
一、訊據被告乙○○固坦承有於右揭時地，於白紙上簽寫被害人丙○○之署押，並填
    寫一千四百元標息（未記載投標單等字）後，持以參與投標，因標息最高而得標
    ，並向會員收取會款等情不諱，惟否認有何行使偽造私文書及詐欺之犯行，辯稱
    ：伊確有經王娩貞、甲○○之同意始以丙○○之名義標會，並無冒標，且丙○○
    寄給伊之存證信函亦載明係借標而非冒標，本件純屬甲○○無中生有云云。
二、惟查：
（一）被告所召集會員為四十人次（不包括會首）之民間互助會一組，會期係自八十
      六年一月五日起至八十八年六月二十日止，於每月五日開標，每年三、六、九
      、十二月之二十日各加標一次，而該會於八十八年十二月間停標之事實，已據
      被告供承不諱，並有互助會會單一紙在卷（見偵查卷第十七頁）可稽，而被告
      如何於八十七年十月五日上午十時許，未經實際會員甲○○之同意，利用甲○○未前來投標之際，在上址冒用丙○○之名義，於白紙上記載一千四百元之標
      息，並偽填投標者丙○○之署押於其上，參加由其本人主持之開標，而予以行
      使，因標息最高而得標，並即向尚未得標之曾丑等活會會員十一人佯稱係丙○○得標，向甲○○則佯稱係其他會員得標，施用詐術，同時向甲○○及其他活
      會會員十一人詐取扣除標息後之活會會款等情，並據告訴人甲○○迭於偵、審
      時指訴綦詳（見偵查卷第一、十三、二十六頁、原審卷第十二頁），告訴人於
      本院調查時甚且堅稱：「他（即被告）有向我姊姊（即王娩貞）承認有盜標，
      我姊姊有向我說，我向我姊姊說不行，這錢很重要我要用，他有保證說要還我
      ，十二月二十日加標時他又收我活會會款，過幾天就說會倒掉沒有錢還，我沒
      有同意把會借給他標，他是偷標以後才跟我講的」等語（見本院八十九年五月
      三日筆錄），核與證人王娩貞及丙○○於檢察官偵查時均證稱從未同意被告以
      丙○○之名義參與投標等語相符（見偵查卷第二十九、三十、三十五、三十六
      頁、本院八十九年五月三日筆錄），而會員同意會首以其名義標會，則就合會
      之法律關係而言，該會員已屬死會，此攸關該會員財產權益甚鉅，會首與會員
      間對於如何讓與該債權及承擔債務，理應有詳細之合意，甚或書面之記載，以
      為日後之證明，然被告始終無法詳述其與告訴人間，如何清償債務之細節，亦
      無法提出任何書面資料，已違常情，且被告與告訴人雙方如有借標之合意，衡
      情被告自無仍於八十八年十一月五日、同年十二月五日、十二月二十日陸續向
      告訴人收取活會會款八千二百元、八千元、七千五百元之理，凡此亦有違常理
      ，益徵告訴人所指訴及證人王娩貞、丙○○所證述，應屬實在，被告所辯：伊
      有經王娩貞、甲○○之同意始以丙○○之名義標會云云，不足採信。
（二）至被告所提出丙○○郵寄予被告之存證信函及丙○○聲請調解之聲請調解書上
      固載明「借標」二字（見偵查卷第五、二十一頁），惟本院訊據證人丙○○結
      證稱：「因我和被告是同事，不好意思寫標，才寫借標，是給他（即被告）
      面子，並不是真正借標」等語（見本院八十九年五月三日筆錄），是本院自難
      僅據被告所提丙○○郵寄予被告之存證信函及丙○○聲請調解之聲請調解書，
      即謂被告無冒標告訴人會款情事，參以丙○○與被告確係同事，已為被告所自
      承，則丙○○於寄發存證信函及聲請調解時，用字遣詞，難免字斟句酌，免傷
      和氣，因此尚難以此據為被告借標之證據，被告所辯係借標云云，顯係事後卸
      責之詞，不足採信。本件事證明確，被告犯行堪以認定。
三、按民間互助會之標單，通常僅填寫一定之金額及姓名，如單從該記載內容上之形
    式觀之，殊無法瞭解其為何種用意之證明，惟依據民間互助會之習慣或特約，此
    足以表示該一定之金額即為標取會款之利息，該姓名即為標取會款之會員，是從
    該標單之記載，依民間互助會之習慣或特約，均足以為表示某會員欲以一定之金
    額標取該次投標用意之證明，故僅填寫一定之金額及姓名之標單即為刑法第二百
    二十條第一項以文書論之私文書，從而偽造標單，應認為偽造刑法第二百二十條
    第一項以文書論之私文書罪。查被告利用甲○○未前來投標之際，冒用丙○○之
    名義，於白紙上記載一千四百元之標息，並偽填投標者丙○○之署押參加由其本
    人主持之開標，因標息最高而得標，同時向甲○○及其他活會會員十一人詐取扣
    除標息後之活會會款，足以生損害於丙○○、甲○○及尚未得標之活會會員。是
    核其所為，係犯刑法第二百十六條之行使第二百二十條第一項、第二百十條偽造
    準私文書罪及同法第三百三十九條第一項之詐欺取財罪。被告偽造丙○○署押之
    行為，為偽造準私文書之部分行為，已為偽造準私文書之行為所吸收，而偽造準
    私文書之低度行為，又為高度之行使偽造準私文書行為所吸收，均不另論罪。又
    被告冒用丙○○名義盜標會款，於該次得標時，係以一行為，同時向告訴人及其
    他活會會員詐欺財物，係觸犯多次刑法第三百三十九條第一項之詐欺取財罪，為
    同種想像競合犯，應從一重之詐欺取財罪處斷，被告行使偽造準私文書（投標單
    ）之目的，在於詐取財物，故所犯上述刑法第二百十六條、第二百二十條第一項
    、第二百十條行使偽造準私文書罪及刑法第三百三十九條第一項詐欺取財罪二罪
    間，具有方法結果之牽連關係，為牽連犯，應從一重之刑法第二百十六條、第二
    百二十條第一項、第二百十條之行使偽造準私文書罪處斷。
四、原審因而予以論科，固非無見。惟被告偽造之投標單已經被告撕毀拋棄而滅失，
    此已為被告坦承在卷（見本院八十九年五月十六日審判筆錄），則該標單及標單
    上之署押即已滅失而不存在，自無庸再宣告沒收。原判決將偽造丙○○名義之投
    標單一紙諭知沒收，即有未合。檢察官上訴指摘原判決量刑過輕云云，並無理由
    ，又被告上訴意旨否認犯罪，雖非可採，惟原判決既有上開可議之處，仍屬無可
    維持，應予撤銷改判。爰審酌被告身為會首，為圖周轉，竟冒標他人會款，所詐
    得之金錢十萬三千二百元及犯罪後猶否認犯行，態度不佳等一切情狀，量處如主
    文第二項所示之刑，以示懲儆。
據上論結，應依刑事訴訟法第三百六十九條第一項前段、第三百六十四條、第二百九
十九條第一項前段，刑法第三百三十九條第一項、第二百十六條、第二百二十條第一
項、第二百十條、第五十五條，罰金罰鍰提高標準條例第一條前段，判決如主文。
本案經檢察官洪威華到庭執行職務。
中    華    民    國    八十九    年      五        月      三十        日
                        臺灣高等法院刑事第四庭
                            審判長法  官  蔡  永  昌
                                  法  官  許  宗  和
                                  法  官  徐  昌  錦
右正本證明與原本無異。
如不服本判決應於收受送達後十日內向本院提出上訴書狀，其未敘述上訴之理由者並
得於提起上訴後十日內向本院補提理由書（均須按他造當事人之人數附繕本）。
                                  書記官  吳  金  來
中    華    民    國    八十九    年      六        月       三         日
附錄：本案論罪科刑法條全文
刑法第二百二十條第一項
在紙上或物品上之文字、符號，依習慣或特約，足以為表示其用意之證明者，關於本
章之罪，以文書論。
刑法第二百十條
偽造、變造私文書，足以生損害於公眾或他人者，處五年以下有期徒刑。


司法院資訊處製作；財團法人民間司法改革基金會備份。
